行　政　法　院　判　決　　　　　　　　　　　　　八十七年度判字第二三○六號
　　原　　　告　甲　○
　　被　　　告　財政部台灣省南區國稅局
右當事人間因有關稅捐事務事件，原告不服行政院中華民國八十六年十一月六日台八
十六訴字第四二五六八號再訴願決定，提起行政訴訟，本院判決如左︰
　　主  文
原告之訴駁回。
　　事  實
緣原告因檢舉納稅義務人林祐章漏報八十年度沒收訂金新台幣（下同）一、○○○、
○○○元，經被告同意發給檢舉金八、八八○元，並以八十五年十一月二十二日南
區國稅法字第八五○八六四七七號函通知前往被告辦理金具領手續，函內同時載明
原告如屬公務員身分者，依財政部台財稅字第三八四八二號函釋，應不得領取。嗣
原告於八十五年十一月二十六日向被告提出申請書，以財政部台財稅字第三八四八
二號函釋限制公務員身分者不得具領金，有剝奪檢舉人之權益云云，請求核發不得
具領金之公函，俾便提起行政救濟。經被告於八十五年十二月四日以南區國稅法字
第八五○九○三三七號函復，以原告既具有公務員身分，依所得稅法第一百零三條第
四項（被告誤書為第一百零三條第三項）規定，不適用該條金之規定等語。原告不
服，提起訴願、再訴願，遞遭決定駁回，遂提起行政訴訟，茲摘兩造訴辯意旨於次
：
原告起訴意旨略謂：一、所得稅法第一百零三條第四項，固有明載：「公務人員為舉
發人時不適用本勵之規定。」惟：１、凡「人民之其他自由及權利不妨害社會秩序
，公共利益者均受憲法之保障」，此為憲法第二十二條所規定。而綜觀本國憲法並未
剝奪公務員任何權益，豈可由位階較憲法為低之所得稅法剝奪公務員之權益﹖（現行
稅法部分條文被司法院大法官會議認定違憲者不乏其例，如釋字二一八、二二四、三
二一、四三八號即是）２、況同屬法律位階之「貪污治罪條例」、「公職人員選舉罷
免法」、「肅清煙毒條例」、「槍砲彈葯刀械管制條例」、「麻醉葯品管制條例」等
等，均未剝奪公務員舉發上述案件受之權益。兩相互較，顯見前述所得稅法有關條
文已不合時宜。二、原再訴願決定書理由欄載：「所得稅法第一百零三條第四項規定
公務員不得給金之立法理由，以舉發違章漏稅乃公務員職責所在，且為維持社會秩
序及增進公共利益所必要．．．」。按：１、遍查公務員服務法並未有明定公務員舉
發違章漏稅或其他非法案件職責之條文。此亦為何公務員舉發貪污、賄選等案件可以
核發金之原因。從而前述再訴願決定書理由欄「以舉發違章漏稅乃公務員職責所在
」即欠缺其依據。且該條文如何與維持社會秩序及增進公共利益亦未明，是以因認
其理由未備。２、行政機關對於行為人身分之認定，理應依行為人行為之際，其係代
表何身分為定論，如該行為與伊個人名義外之其他身分有關，當然不得視為個人名義
及身分。否則僅依個人身分論斷。苟檢舉人雖具公務員之名義，但其檢舉內容與其職
務無關，當然無所稱利用職權之流弊。所得稅法第一百零三條第四項立法意旨乃在防
止稅務人員利用職務而為舉發之限制，然立法時竟以公務員三字為限制範圍加以涵蓋
。雖該條文立法之際有所未周延，但執行機關應可就該案件是否為公務上知悉作為否
准之依據，以匡立法未周之憾。然稅捐機關徒此而不為，僅就其身分為論斷，矧設某
稅務員因業務上知悉卻以其非公務人員身分之配偶或他人為檢舉人，依本法竟可領取
，不論站在公平正義原則或防弊角度，皆非立法當初所希望。於此亦證應以其內容與
職務是否有關為依據之必要性。３、依「財務罰鍰處理暫行條例」第三條以觀，並未
限制公務人員舉發受之權益，則何以受理上述案件承辦公務員反而能依法（財務罰
鍰處理暫行條例）領取金﹖４、按稅捐機關為執行查緝逃漏稅之法定職掌，而於有
關稅法訂定勵檢舉逃漏稅之條文，其性質為公法上之行為，而非私法上邀約行為。
此可由該鼓勵檢舉條文放置於所得稅法、契稅法等法律條文內，而非以行政命令代替
，可資為證。退步言，其性質即屬民法廣告懸賞邀約行為，然現行政法學理，又有單
方片面行為與雙方均須合意之行為而有二派不同見解。以此觀之，稅務機關為執行公
權力，而於法律內對檢舉屬實案件所核發金時，不應有排除公務員為檢舉人之限制
，始符公平正義。換言之，稅捐機關為執行查處逃漏稅之公權力得以貫徹，對於檢舉
逃漏稅案件不但不應拒絕辦理，更不應將檢舉人依其身分作不同分類作為核發金之
依據，如有此種政策不啻將公權力之執行（即鼓勵檢舉）視同私器，而有恣意訂定
勵依據之心態。三、綜此，因認本件原處分、訴願決定、再訴願決定所憑之法源依據
（即所得稅法第一百零三條第四項）實有違背憲法及不符合公平正義之原則，為此請
求判決將再訴願決定、訴願決定及原處分均撤銷等語。
被告答辯意旨略謂：查所得稅法第一百零三條第四項規定公務員不得發給金，係因
舉發違章漏稅，乃公務員應盡之義務，旨在防止公務員利用職權之流弊，故設此除外
規定，且上開規定為維持社會秩序及增進公共利益所必要，與憲法尚無牴觸。又訴稱
「貪污治罪條例」「公職人員選舉罷免法」．．．等均未剝奪公務員舉發上述案件受
之權益，舉發上該條例案件之公務員，其受之權利未被剝奪，乃適用上該條款之
規範，而本件係舉發補稅之案件，自應適用相關所得稅法之規定，併予陳明。綜上論
述，訴訟顯無理由，請駁回原告之訴，以維稅務。
　　理　由
按「告發或檢舉納稅義務人或扣繳義務人有匿報、短報或以詐欺及其他不正當行為之
逃稅情事，經查明屬實者，稽徵機關應以罰鍰百分之二十，給舉發人，並為舉發人
絕對保守秘密。」「公務員為舉發人時，不適用本條金之規定。」為所得稅法第一
百零三條第一項及第四項所規定。又公務員為違章漏稅案件之舉發人時，不得依財務
罰鍰處理暫行條例第三條之規定領取金，復經財政部六十九年十月十三日台財稅字
第三八四八二號函釋有案。本件原告因檢舉納稅義務人林祐章八十年度沒收訂金未併
入當年度綜合所得稅申報違章漏稅案，向被告申請發給檢舉金，案經被告八十五年
十二月四日以南區國稅法字第八五○九○三三七號函復，以原告具公務員身分，予以
否准，原告不服，循序提起行政訴訟，主張：人民之其他自由及權利不妨害社會秩序
、公共利益者均受憲法之保障，為憲法第二十二條所規定，憲法並未剝奪公務員任何
權益，豈可由位階較憲法為低之所得稅法剝奪公務員之權益，又同位階之「貪污治罪
條例」「公職人員選舉罷免法」「肅清煙毒條例」「槍砲彈葯刀械管制條例」「麻醉
葯品管制條例」等，均未剝奪公務員舉發上述案件受之權益，兩相互較，顯見前述
所得稅法有關條文已不合時宜。又規定公務員不得給予金不符公平正義之原則云云
。經查，本件原告係公務員，為原告所陳明，其因舉發納稅義務人林祐章逃漏八十年
度綜合所得稅，申請核發檢舉金，被告以該案雖經核定補徵稅額八八、九五九元及
科處罰鍰四四、○○○元確定並已徵起，惟原告係具公務員身分，依所得稅法第一百
零三條第四項規定，不得發給原告金，乃否准原告之所請，揆諸首揭規定，核無不
合。次查，所得稅法第一百零三條第四項規定公務員不得發給金，係因舉發違章漏
稅乃公務員職責所在，旨在防止公務員利用職權之流弊，故設此除外規定，且公務員
與國家間之權利義務關係，有別於一般人民，此項規定尚難謂與憲法第二十二條規定
牴觸，或不符公平正義原則。又所得稅法第一百零三條第四項係規定公務員為舉發人
時，不適用本條金之規定，並非規定為公務員檢舉內容與職務有關聯者，不適用本
條金之規定，則原告主張應以其檢舉內容與職務有無關聯，作為是否發給金之依
據乙節，於法尚屬無據。至貪污治罪條例、肅清煙毒條例、槍砲彈葯刀械管制條例雖
分別規定有檢舉人應予勵，但各該條例立法目的不同，尚難比附援引。另原告聲請
本院依職權裁定停止訴訟程序，聲請大法官解釋乙節，惟本件所適用之所得稅法第一
百零三條第四項之規定，與憲法第二十二條規定尚無牴觸，自無依職權裁定停止訴訟
程序，聲請大法官解釋之必要，併此明。綜上所述，原告所訴，核無可採，一再訴
願決定，遞予維持原處分，均無不合，原告起訴意旨，難謂有理，應予駁回。
據上論結，本件原告之訴為無理由，爰依行政訴訟法第二十六條後段，判決如主文。
中    華    民    國     八十七      年      十一    月     十三        日
                    行 政 法 院 第 五 庭
                                審 判 長 評  事      廖  政  雄
                                         評  事      高  秀  真
                                         評  事      沈  水  元
                                         評  事      林  清  祥
                                         評  事      劉  鑫  楨
右  正  本  證  明  與  原  本  無  異
                                         法院書記官  彭  秀  玲
中    華    民    國     八十七      年      十一    月       十六      日
